臺灣臺北地方法院交通事件裁定　　　　　　　　　　　　九十三年度交聲字第一號
　　異　議　人
　　即受處分人　甲○○　男　六.
右列異議人即受處分人因違反道路交通管理處罰條例事件，對於交通部公路總局台北
區監理所板橋監理站中華民國九十二年十二月二十三日所為之處分（原處分案號：板
監違字第裁四一─Ｃ00000000號），聲明異議，本院裁定如左：
    主  文
原處分撤銷。
甲○○不罰。
    理  由
一、本件異議人即受處分人甲○○於民國九十二年十一月十四日深夜十一時四十分許
    ，駕駛所有車牌號碼六二三─ＬＸ號營業小客車，行經台北縣土城市○○路、延
    和路口之際，因前座乘客未繫安全帶（駕駛人有繫安全帶），為台北縣政府警察
    局土城分局清水派出所警員陳國祥發現攔停後，當場以違反道路交通管理處罰條
    例第三十一條第一項規定為由，掣單舉發。嗣受處分人於通知單所載應到案日期
    前（九十二年十一月十七日）提出申訴，經原處分機關交通部公路總局台北區監
    理所板橋監理站函請舉發單位台北縣政府警察局土城分局清水派出所調查結果，
    因認受處分人違規事證明確，原處分機關乃於九十二年十二月二十三日依違反道
    路交通管理處罰條例第三十一條第一項及違反道路交通管理事件統一裁罰基準表
    等規定，裁處受處分人罰鍰一千五百元。有台北縣政府警察局舉發違反道路交通
    管理事件通知單（北縣警交字第Ｃ00000000號）、違反道路交通管理事
    件申訴單、交通部公路總局台北區監理所板橋監理站九十二年十一月二十六日北
    監板四字第○九二八一○一七五九號函、台北縣政府警察局土城分局九十二年十
    二月十五日土警交裁字第○九二○○四八五七一號書函、交通部公路總局台北區
    監理所板橋監理站違反道路交通管理事件裁決書（板監違字第裁四一─Ｃ000
    00000號）、中華民國郵政掛號郵件收件回執（以上均影本）等在卷足憑。
二、按行車前，應注意駕駛人及前座乘客均應繫妥安全帶；汽車行駛於道路上，其汽
    車駕駛人或前座乘客未繫安全帶者，處駕駛人新台幣（下同）一千五百元罰鍰。
    道路交通安全規則第八十九條第一項第五款及道路交通管理處罰條例第三十一條
    第一項固分別定有明文。然依意思責任理論之要求，除汽車駕駛人或其前座乘客
    確有未依規定繫安全帶之客觀事實，尚須汽車駕駛人有責任能力（如非心神喪失
    之人）、責任條件（故意、過失）及客觀情狀有期待可能性為必要。法律規範具
    有意思決定規範之性質，所賦予行為人遵守規範之義務，仍有其界限，倘若汽車
    駕駛人所處之外部附隨情狀非屬常態（如緊急狀態），社會一般人處於其所面臨
    立場亦難期待行為完全符合交通法規者，基於「法不強人所不能」之原則，自難
    認有何歸責之非難可能性。一般而言，自用小客車之汽車駕駛人與前座乘客關係
    密切，大抵可得推定駕駛人對於前座乘客應繫安全帶一事，有足夠之支配力；然
    營業小客車之執業駕駛人遇有民眾沿路招手乘坐，除非情況特殊，率無選擇乘客
    之餘地。二者情況不同，非可等同視之。衡情營業小客車之執業駕駛人若已善盡
    告知義務，要求前座乘客繫妥安全帶，礙於客觀情狀特殊，無法以強制手段強要
    乘客下車，就前座乘客拒不繫安全帶之行為，自不可歸責於汽車駕駛人。又法院
    受理交通事件，準用刑事訴訟法之規定，道路交通管理處罰條例第八十九條前段
    定有明文，參諸最高法院七十六年台上字第四九八六號判例意旨：「認定犯罪事
    實所憑之證據，雖不以直接證據為限，間接證據亦包括在內，然而無論直接證據
    或間接證據，其為訴訟上之證明，須於通常一般之人均不致有所懷疑，而得確信
    其為真實之程度者，始得據為有罪之認定，倘其證明尚未達到此一程度，而有合
    理之懷疑存在而無從使事實審法院得有罪之確信時，即應由法院為諭知被告無罪
    之判決」，法院於審理行為人違反道路交通管理處罰條例案件，踐行完畢調查證
    據之程序後，為事實之認定時，如就原處分機關所認定受處分人違規之事實仍有
    合理之訴訟上懷疑，受處人所辯非無可信為真實之相當理由者，即應依訴訟上之
    待證事實「倘有懷疑，則從被告之利益作解釋」之證據法則，為有利於受處分人
    之認定。
三、本件受處分人坦承於右揭時間，駕駛上開營業小客車行經台北縣土城市○○路、
    延和路口，因前座乘客未繫安全帶，為員警攔停當場掣單舉發之事實，惟辯稱：
    伊搭載乘客時，已先行告知前座乘客應繫安全帶，惟遭乘客辱罵三字經加以拒絕
    ，審度近來報章新聞事件，深夜搭載酒氣沖天、語無倫次之酒客，不免心生畏懼
    ，況計程車執業駕駛不具政府公權力，無法強制乘客繫妥安全帶，只能全憑乘客
    之道德良知，伊本身已繫妥安全帶，並善盡告知義務，前座乘客拒不繫安全帶，
    不應對伊處罰等語。
四、經查：
(一)、受處分人於右揭時地為警攔停之際，本身繫有安全帶，有台北縣政府警察局舉發
    違反道路交通管理事件通知單（北縣警交字第Ｃ00000000號）登載：「
    （駕駛人有繫安全帶）」一語可稽，足認受處分人主觀應無違反行車應繫安全帶
    之故意。而受處分人前開已盡告知義務，惟遭乘客拒絕之辯解，業已向員警陳國
    祥當場提出，亦經證人即舉發員警陳國祥於本院調查中結證：「（問：受處分人
    在你舉發當時，有無向你指稱前座乘客對他語帶威脅，罵他不堪入耳之三字經？
    ）受處分人好像有這麼跟我說」等語在卷（見本院九十三年一月二十九日訊問筆
    錄第三頁）。受處分人上開辯解，攸關其過失責任之有無，員警陳國祥掣單舉發
    前，前座乘客既在現場，自非不可當場詢明以釐清事實。惟員警陳國祥對於受處
    分人上開抗辯，或因值勤上之特殊考量，並未進行現場查證（見本院九十三年一
    月二十九日訊問筆錄第三頁），受處分人所辯非顯然悖於經驗法則，舉發單位或
    原處分機關又未能提出他積極證據證明受處分人上開辯詞與事實不符，參諸依上
    開說明，依「倘有懷疑，則從被告之利益作解釋」原則，應為有利於受處分人之
    認定。
(二)、次查，受處分人駕駛所有上開營業小客車，行駛道路時，對於前座乘客應繫妥安
    全帶一事，法律上雖有注意義務，然對於拒不繫安全帶又不肯下車之前座乘客，
    礙於現實社會環境與己身生命、身體安全之考量，確有難以期待之處，基於「法
    不強人所不能」之法理，既無證據足證受處分人對於前座乘客未繫安全帶，主觀
    上有「能注意而不注意」之可歸責情事，自不得將前座乘客本身故不繫妥安全帶
    導致增加行車危險之行為，轉嫁處罰受處分人。原處分機關漏未斟酌上開違規事
    由，對受處分人有無非難可能性，遽為前開裁決，難認允當。受處分人異議為有
    理由，應由本院撤銷原處分，改諭知受處分人不罰，以資適法。
據上論斷，應依道路交通案件處理辦法第二十條前段，裁定如主文。
中    華    民    國      九十三      年      一      月      二十九    日
                                      臺灣臺北地方法院交通法庭
                                          法  官  吳  秋  宏
右正本證明與原本無異。
如不服本裁定，應於送達後五日內，向本院提出抗告狀。
                                          書記官  林  碧  華
中    華    民    國      九十三      年      一      月      二十九    日
